臺灣彰化地方法院民事判決　九十三年度訴字第四五五號
　　原　　　告　乙○○
　　訴訟代理人　黃福卿　　　律師
　　被　　　告　甲○○
　　訴訟代理人　洪嘉鴻　　　律師
右當事人間請求遷讓交還房屋事件，本院於中華民國九十三年九月三十日言詞辯論終
結，判決如左：
    主      文
被告應將門牌號碼彰化縣溪湖鎮○○街二０二號（建號三九三）如附圖所示之建物全
部（含增建及雨遮部分）遷讓交還原告。
被告應給付原告新台幣壹拾捌萬玖仟佰拾肆元及自民國九十三年七月十五日起至
清償日，按週年利率百分之五計算之利息。
原告其餘之訴駁回。
訴訟費用由被告負擔十分之八，餘由原告負擔。
本判決第一項、第二項原告勝訴部分於原告各以新台幣壹拾柒萬捌仟元、陸萬參仟元
為被告供擔保後得假執行；但被告如於假執行程序實施前，各以新台幣伍拾參萬參仟
伍佰元、壹拾捌萬玖仟佰拾肆元為原告預供擔保後，得免為假執行。
原告其餘假執行之聲請駁回。
    事實及理由
一、原告起訴聲明：（一）被告應將坐落彰化縣溪湖鎮○○段九八之二地號土地上之
    房屋壹棟即門牌溪湖鎮○○街二○二號房屋五層建物面積二一四‧二五平方公尺
    （一層三一、二九平方公尺，二層至四層各四五‧七四平方公尺，五層三一、○
    四平方公尺，騎樓一四‧七○平方公尺）暨增建部分地面層十九、二四平方公尺
    ，二層至三層各十三‧五七平方公尺（合計四六‧三八平方公尺）及雨遮部分十
    三．三八平方公尺（如後附建物測量成果圖所示）遷讓交還原告；並給付原告新
    台幣（下同）八十七萬元及自起訴狀送達翌日起按週年利率百分之五計算之利息
    。（二）願供擔保請准宣告假執行。被告則聲明：（一）原告之訴及其假執行聲
    請均駁回。（二）如受不利之判決，請准予提供擔保，免為假執行。
二、原告主張要旨略謂：（一）前開建物為原告所有，被告自民國（下同）九十一年
    一月一日起即無權占有使用至今，爰本於所有權人之物上請求權，依民法第七百
    六十七條規定請求被告遷出交還原告。（二）又被告自九十一年一月一日起無權
    佔用上開房屋迄今仍未交還，其受有不當利益，致原告遭受損害。茲請求自九十
    一年一月一日起至九十三年五月卅日止應按月賠償相當於租金之損害三萬元，共
    二年五月，合計應賠償原告八十七萬元。爰依民法第七百六十七條及侵權行為、
    不當得利法則提起本訴等語。被告抗辯要旨略稱：（一）系爭建物及所坐落之九
    八之二地號土地所有權係由兩造各出資二分之一所購買（總價金一千二百二十萬
    元），而借用原告名義登記。（二）原告之胞妹即被告已故前妻鄭幸珠於所遺之
    筆記簿已載明系爭建物及所坐落之基地，原告僅投資二分之一，而被告之出資係
    代償出賣人楊昭民就系爭建物（含基地）之抵押債務，並移轉坐落彰化縣彰化市
    ○○段四四三之八地號及其上建號一三七號建物予楊昭民。（三）縱使系爭房地
    係由被告已故前妻鄭幸珠所出資，被告基於法定第一順位繼承人地位，亦有權占
    有該建物等語。
三、原告起訴主張前開建物為其所有，而由被告所占用之事實，業據其提出建物登記
    簿謄本為證，並經本院囑託彰化縣溪湖地政事務所派員會同勘測屬實，有本院勘
    驗現場筆錄、彰化縣溪湖地政事務所建物測量成果圖附卷可稽，堪信為真正。
四、按所有權人對於無權占有或侵奪其所有物者，得請求返還之，對於妨害其所有權
    者，得請求除去之，民法第七百六十七條定有明文。次按：所有權人對占用人主
    張物上請求權，僅須證明其為所有權人及被占用之事實為已足，倘占用人抗辯其
    有占有之正當權源，依民事訴訟舉證責任分配原則，即應由占用人就所辯事實負
    舉證證明之責（最高法院八十五年台上字第一一二０號判決意旨參照）。被告雖
    抗辯該建物係由兩造各出資二分之一購買，而被告借用原告名義登記等語，並提
    出原告復華銀行及慶豐銀行明細表、被告台中區中小企業銀行綜合存款存摺、取
    款憑條、收回傳票、鄭幸珠所書寫之筆記、土地登記簿及建物登記簿謄本、會議
    事錄等件影本為證，惟為原告所否認。經查：被告提出之上開原告復華銀行及慶
    豐銀行交易明細表、被告台中區中小企業銀行綜合存款存摺、取款憑條、放款條
    等書證，僅能證明原告在復華與慶豐二銀行之帳戶分別於八十五年二月十二日及
    八十四年十二月三十日曾有電匯與轉帳二百五十萬元及四百萬元，及被告在台中
    區中小企業銀行之帳戶於八十五年一月十九日曾提領四百六十一萬四千二百十元
    等事實，並不能憑認被告或鄭幸珠與原告間有借名契約存在。再上開筆記簿影本
    二份上雖載有「溪湖太平街２０２號房屋乙棟1/2房屋承購價1220萬÷2＝610
    萬」及「二姐總投資　３亞太銀行１年定存　250萬　４慶豐銀行１年定存400萬
    轉投資太平街２０２號持分1/2」等字樣，但揆其形式乃私人筆記，姑不論其是
    否為鄭幸珠所載或其實質內容之真偽，亦不能據以證明被告或鄭幸珠與原告間有
    借名契約存在之事實。況被告前曾以終止借名契約為由，訴請本件原告就前開建
    物移轉所有權應有部分二分之一，亦據台灣高等法院台中分院於九十三年二月十
    七日以九十二年度上字第二一九號民事判決被告敗訴在案，有被告提出之該案件
    民事判決在卷可稽。又該建物及其基地係由原告將資金交付被告，由被告經手辦
    理買賣手續之事實，既為兩造所不爭執，故買賣價金係由何人交付予出賣人，亦
    不能據此認定兩造係合資買賣系爭建物及其基地，而由被告將其買受之應有部分
    借名登記為原告名義。故被告聲請訊問證人即原出賣人楊昭民，用以證明系爭建
    物（含基地）應有部分二分之一，確係由被告出資，而借用原告名義登記乙節，
    核無必要。綜上所述，被告既未能舉證以實其說，則其占用系爭建物，即難認有
    正當權源，原告基於民法第七百六十七條之物上請求權法律關係，請求被告遷讓
    交還，自屬有據，應予准許。
五、次按無法律上之原因而受利益，致他人受損害者，應返還其利益，民法第一百七
    十九條定有明文；而無權占有他人土地，可能獲得相當於租金之利益為社會通常
    之觀念，最高法院六十一年台上字第一六九五號著有判例可資參照。查原告主張
    被告自九十一年一月一日起即占用該建物乙節，為被告所不爭執，而被告復未能
    證明其有正當之占有權源，則原告主張被告應自九十一年一月一日起至九十三年
    五月三十日止，負返還相當於租金之不當得利，揆諸前揭規定及判例，並無不合
    。又按城市地方房屋之租金，以不超過土地及建築物申報總價額年息百分之十為
    限，土地法第九十七條第一項定有明文；再依土地法施行法第二十五條規定，土
    地價額，依法定地價，而依土地法第一百四十八條規定，土地所有權人依該法規
    定所申報之地價，為法定地價；又依平均地權條例第十六條規定，在平均地權條
    例施行區域，地政機關舉辦規定地價或重新規定地價時，土地所有人於期間內自
    行申報之一定地價為其申報地價，如未於該期間內申報者，則以公告地價「百分
    之八十」為其申報地價。且此項租金之數額，除以基地申報地價為基礎外，尚須
    斟酌基地之位置，工商繁榮之程度，承租人利用基地之經濟價值及所受之最高額
    ，亦據最高法院六十八年度台上字第三０七一號著有判例足按。經查系爭建物坐
    落基地之總面積為六十七平方公尺，其申報地價為每平方公尺三千三百六十元，
    合計二十二萬五千一百二十元，而建物之申報價值為五十三萬三千五百元等事實
    ，有原告提出之土地登記謄本、房屋稅繳款書在卷可按。再經本院履勘現場結果
    ，系爭建物係位於彰化縣溪湖鎮○○街，距南側西環約三十公尺，交通便利，附
    近一帶商家鄰立，工商業尚稱繁榮，被告並在該建物懸掛「甲○○代書事務所」
    招牌從事代書業務等情，有勘驗筆錄（現場照片置於證物袋）可憑。本院審酌上
    情認其租金之計算，按系爭房屋及其坐落基地申報總價額之年息百分之十計算為
    相當，亦即原告得請求被告返還相當於使用建物之利益，應以上開標準計算之法
    定租金為限。
六、茲審酌原告得請求之金額如下：系爭建物及其所坐落基地之申報總價為七十五萬
    八千六百二十元（225,120＋533,500＝758,620），被告每年獲得相當於法定租
    金之利益為七萬五千八百六十二元（計算公式：758,620×10%=75,862）。每月
    所獲得相當於法定租金為六千三百二十二元（計算公式如下：75862÷12=6322，
    小數點以下四捨五入）。則原告得請求被告自九十一年一月一日起至九十三年五
    月三十日止相當於法定租金之占有利益合計共十八萬九千三百三十四元（75,862
    ×2＋6322×5＝189,334）。
七、從而，原告基於土地所有權人之地位，本於所有物返還請求權之法律關係，訴請
    判命被告應將如附圖所示之建物讓遷交還原告，核屬正當，應予准許。又基於不
    當得利返還請求權之法律關係，訴請被告給付十八萬九千三百三十四元及自起訴
    狀繕本送達翌日即九十三年七月十五日起至清償日止，按年息百分之五計算之利
    息，於法並無不合，亦應予准許。至逾此範圍之請求，為無理由，應予以駁回。
八、兩造均陳明願供擔保，分別請求宣告假執行或免為假執行之宣告，就原告勝部分
    ，經核尚無不合，爰各酌定相當之擔保金額，併准許之。至於原告敗訴部分，其
    假執行之聲請，已因訴之駁回而失所附麗，應併駁回之。
據上論結，本件原告之訴為一部有理由、一部無理由，依民事訴訟法第七十九條、第
三百九十條第二項、第三百九十二條，判決如主文。
中　　　華　　　民　　　國　　九十三　　年　　　十　　　月　　 十四 　　日
                                        民事第一庭
~B法　　　官　蔡紹良
右為正本係照原本作成。
如對本判決上訴，應於判決送達後二十日內向本院提出上訴狀。
~B法院書記官　田慧賢
中　　　華　　　民　　　國　　九十三　　年　　　十　　　月　　 十四 　　日
